臺灣高等法院花蓮分院刑事判決　　　　 100年度上訴字第34號
上　訴　人　臺灣臺東地方法院檢察署檢察官
被　　　告　廖志勝
上列上訴人因偽造文書等案件，不服臺灣臺東地方法院九十九年
度訴字第二五０號中華民國九十九年十二月二十三日第一審判決
（起訴案號：臺灣臺東地方法院檢察署九十九年度偵字第一六二
三號），提起上訴，本院判決如下：
    主  文
上訴駁回。
廖志勝緩刑參年，並應於判決確定後貳年內向指定之地方自治團
體、社區或公益團體提供二百四十小時之義務勞務；緩刑期間付
保護管束。
    事  實
一、廖志勝自民國九十三年八月三十日起受僱於國泰人壽保險股
    份有限公司（下稱國泰人壽公司）擔任保險業務員，負責對
    外招攬各類保險、解釋保險商品內容及及代收保戶繳交之保
    險費等業務，為從事業務之人，因其一時需錢孔急，分別為
    下列之犯行：
（一）廖志勝基於意圖自己不法所有之侵占犯意，利用保戶曾林
      一菁委託其代繳國泰人壽公司「創世紀變額萬能壽險」（
      保單號碼：0000000000號，下稱本件壽險契約
      ）保險費之機會，將其於九十六年七月三十日某時許，向
      曾林一菁所收取原應支付予國泰人壽公司之保險費新臺幣
      （下同）三萬元，以變易持有為所有之意思予以侵占入己
      ，而挪為己用。
（二）嗣因曾林一菁變更本件壽險契約保險費之繳納方式，而向
      廖志勝索討前揭保險費，廖志勝因其一時無力返還，且為
      免上情遭曾林一菁所察覺，竟又基於行使偽造私文書之犯
      意，於九十六年十一月十六日，冒用曾林一菁之名義，擅
      自填寫「創世紀變額萬能壽險保險契約內容變更申請書」
      之內容，並於該申請書之「要保人簽章」之欄位上，偽造
      曾林一菁之署押一枚，而偽造完成用以表示曾林一菁本人
      欲向國泰人壽公司減少本件壽險契約投資金額三萬元用意
      之私文書後，隨即於同日持以向國泰人壽公司辦理變更手
      續，而足以生損害於曾林一菁及國泰人壽公司對於保險契
      約管理之正確性。
（三）嗣因國泰人壽公司承辦人員行政作業之疏失，致該公司於
      九十六年十一月二十一日將三十萬元（即溢付二十七萬）
      匯至曾林一菁所有之第一商業銀行臺東分行帳號0000
      0000000號帳戶之內，經廖志勝於國泰人壽公司之
      電腦記錄知悉後，因其職務本有對其客戶收取溢付款之責
      ，乃於九十六年十一月三十日向曾林一菁收取上開溢付款
      二十七萬元欲繳回國泰人壽公司。惟因其負債，且銀行催
      款孔急，遂又基於意圖自己不法所有之侵占犯意，未將該
      款項繳回該國泰人壽公司，並以變易持有為所有之意思予
      以侵占入己，而挪為己用。嗣因曾林一菁遲未收受本件壽
      險契約之保單帳戶價值定期報告，經詢廖志勝亦未獲其回
      應，乃委由他人代為查詢本件壽險契約之投資情況，始查
      悉上情。
二、案經國泰人壽公司訴請臺灣臺東地方法院檢察署偵查起訴。
    理  由
一、按被告以外之人於審判外之陳述，雖不符前四條之規定，而
    經當事人於審判程序同意作為證據，法院審酌該言詞陳述或
    書面陳述作成時之情況，認為適當者，亦得為證據，刑事訴
    訟法第一百五十九條之五第一項定有明文。查本件被告廖志
    勝於本院準備程序及審理進行時，同意下列引用之人證及書
    證均有證據能力，且經本院審酌該等言詞陳述作成時之情況
    及證據取得過程等節，認為上開證據，均有證據能力，可以
    作為認定事實之依據。
二、前揭犯罪事實，業經被告廖志勝於偵查中、原審及本院審理
    時坦承不諱，核與證人曾林一菁於偵查中之證述，告訴人國
    泰人壽公司之指訴情節相符。此外，復有被害人曾林一菁上
    開第一銀行帳戶存摺交易明細影本、國泰人壽創世紀變額萬
    能壽險（丁型）要保書影本、創世紀變額萬能壽險保險契約
    內容變更申請書、被告出具之報告書、切結書各一份在卷可
    憑，足認被告之自白與事實相符。本件事證明確，被告之犯
    行洵堪認定。
三、核被告所為犯罪事實一（一）、（三）部分，均係犯刑法第
    三百三十六條第二項之業務侵占罪；犯罪事實一（二）部分
    ，係犯刑法第二百十六條、第二百十條之行使偽造私文書罪
    。其偽造「曾林一菁」署押行為，係其偽造私文書之部分行
    為，而偽造私文書之低度行為，復為行使偽造私文書之高度
    行為所吸收，均不另論罪；又被上開二次業務侵占及一次行
    使偽造私文書之犯行，犯意各別，行為互殊，應予分論併罰
    。原審基於前述理由，而依刑法第三百三十六條第二項、第
    二百十六條、第二百十條、第四十一條第一項前段、第四十
    一條第八項、第五十一條第五款、第二百十九條，刑法施行
    法第一條之一第一項、第二項前段（原審誤載為第二條，並
    贅引刑法第三十八條第一項第二款）等規定，再審酌被告悖
    於業務上之誠信，將保戶交付之保險費及國泰人壽公司溢付
    保戶之款項侵占入己，並為恐東窗事發，而偽造創世紀變額
    萬能壽險保險契約內容變更申請書，不僅造成所任職國泰人
    壽公司之損失，亦令保戶深受其害，兼衡被告犯後始終坦承
    犯行，態度良好，及迄未賠償國泰人壽公司之損失，暨其犯
    罪之動機、目的、手段、前無任何犯罪紀錄之品行、家庭狀
    況係低收入戶等一切情狀，分別量處有期徒刑六月、二月、
    六月，並均諭知易科罰金之折算標準，併定其應執行之刑及
    易科罰金之折算標準，認事用法，尚無不合。檢察官引用告
    訴人之請求上訴理由謂：被告侵占之三十萬元並未返還告訴
    人，其雖自白犯行，顯係圖邀寬典而虛與委蛇之手段，原審
    量刑有過輕而指摘原判決不當。惟本院衡酌被告已坦承犯行
    ，且原審既已將被告犯後尚未與告訴人達成民事和解而賠償
    其損害，納入量刑之衡酌事項，並已斟酌刑法第五十七條各
    款所列情狀，其量刑未逾越法定刑度，且未濫用自由裁量之
    權限，檢察官之上訴理由，僅以告訴人請求上訴書狀所載內
    容，據以空泛陳稱原審量刑過輕，而未引述卷內既有訴訟資
    料或提出新事證，指摘或表明第一審判決有何採證認事、用
    法或量刑等足以影響判決本旨之不當或違法，而構成應予撤
    銷之事由，依前揭說明，原審認定並無違誤，本件檢察官上
    訴無理由，應予駁回。
四、次查被告前未曾受有期徒刑以上刑之宣告，有臺灣高等法院
    被告前案紀錄表附卷可稽，本院審酌被告因需照顧三名當時
    分別為高中及國中之兒女（有被告全戶之戶籍資料查詢結果
    在卷可按），在經濟壓力下，一時疏失致罹刑典，惟於偵審
    中均坦承犯行，再考量被告於事發後已自告訴人公司離職，
    且於本院審理期間，表示願意以每月五千元分期付款之方付
    賠償告訴人公司至三十萬元清償完畢，雖為告訴人公司所不
    接受，惟被告非無賠償告訴人公司之意，其經此論罪科刑之
    教訓後，應能知所警惕而無再犯之虞，本院認所宣告之刑以
    暫不執行為適當，爰依刑法第七十四條第一項第二款諭知緩
    刑三年，並依同條第二項第五款規定，命其於判決確定後二
    年內向執行機關指定之地方自治團體、社區或公益團體提供
    二百四十小時之義務勞務，以啟自新。又受緩刑之宣告，而
    有執行刑法第七十四條第二項第五款所定之事項者，應於緩
    刑期間付保護管束，刑法第九十三條第一項第二款亦有明文
    ，爰併為緩刑期間付保護管束之諭知。
據上論結，應依刑事訴訟法第三百七十三條、第三百六十八條，
刑法第七十四條第一項第一款、第二項第五款、第九十三條第一
項第二款，判決如主文。
中    華    民    國   100    年    4     月    8     日
                  刑事庭審判長法  官  何方興
                              法  官  王紋瑩
                              法  官  陳秋錦
以上正本證明與原本無異。
本件判決除行使偽造文書罪外，如不服本判決，應於收受送達後
10日內向本院提出上訴書狀，其未敘述理由者，並得於提起上訴
狀後10日內向本院補提理由書（均須按他造當事人之人數附繕本
）「切勿逕送上級法院」。
告訴人或被害人如對於本判決不服者，應具備理由請求檢察官上
訴，其上訴期間之計算係以檢察官收受判決正本之日期為準。
其餘部分不得上訴。
中    華    民    國   100    年    4     月    8     日
                              書記官  吳璧娟
附錄    本判決論罪科刑法條：
中華民國刑法第336條
對於公務上或因公益所持有之物，犯前條第1項之罪者，處1年以
上7年以下有期徒刑，得併科5千元以下罰金。
對於業務上所持有之物，犯前條第1項之罪者，處6月以上5年以
下有期徒刑，得併科3千元以下罰金。
前二項之未遂犯罰之。
中華民國刑法第210條
偽造、變造私文書，足以生損害於公眾或他人者，處5年以下有
期徒刑。
中華民國刑法第216條
行使第210條至第215條之文書者，依偽造、變造文書或登載不實
事項或使登載不實事項之規定處斷。